【裁判字號】    98,上易,846
【裁判日期】    990129
【裁判案由】    毀損等
【裁判全文】
臺灣高等法院臺南分院刑事判決         98年度上易字第846號
上  訴  人
即  被  告  乙○○
上列上訴人因毀損等案件，不服臺灣臺南地方法院98年度易字第
122號中華民國98年11月11日第一審判決（起訴案號：臺灣臺南
地方法院檢察署96年度偵字第15449號），提起上訴，本院判決
如下：
    主  文
原判決關於被訴毀損甲○○、黃建瑋住處鐵門油漆及公然侮辱黃
世玉，暨定應執行部分，均撤銷。
乙○○損壞他人鐵門油漆，足以生損害於他人，處拘役拾日，
如易科罰金，以新臺幣壹仟元折算壹日；又損壞他人鐵門油漆，
足以生損害於他人，處拘役拾日，如易科罰金，以新臺幣壹仟
元折算壹日；又損壞他人鐵門油漆，足以生損害於他人，處拘役
拾日，如易科罰金，以新臺幣壹仟元折算壹日。
被訴毀損黃建瑋住處鐵門油漆及公然侮辱黃世玉部分，公訴不受
理。
其他上訴駁回。
上開第二項撤銷改判部分所處之刑與上開第四項上訴駁回部分所
處之刑，應執行拘役壹佰日，如易科罰金，以新臺幣壹仟元折算
壹日。
    事  實
一、乙○○受張進元之委託，索討甲○○之夫黃世玉積欠張進元
    之債務，因甲○○否認黃世玉有何積欠張進元債務之情事，
    致乙○○心生不滿，竟於下列時、地，分別為下述犯行：
    (一)於民國96年7月11日20時許，基於公然侮辱之犯意，在臺
      南市○○路533巷61弄11號甲○○住處外道路前方，不特
      定多數人得共見共聞之公眾場合，公然以臺語「破麻」、
      「駛你娘」、「幹你娘」、「幹」等語辱罵甲○○而公然
      侮辱甲○○，足使甲○○之人格尊嚴受損（此為上訴駁回
      部分）。
    (二)於96年8月2日下午3時16分許，基於毀損他人住處鐵門之
      犯意，在臺南市○○路533巷61弄11號甲○○住處鐵門上
      噴寫「欠錢不還、假慈悲何用、黃世玉」等字，致甲○○
      所有之上開鐵門上之原漆失其美觀之效用，足生損害於甲
      ○○（此為撤銷改判部分）。
    (三)於96年8月6日下午5時20分許，基於毀損他人住處鐵門之
      犯意，在臺南市○○路533巷61弄11號甲○○住處鐵門上
      噴寫「欠錢不還、假慈悲何用、黃世玉」等字，致甲○○
      所有之上開鐵門上之原漆失其美觀之效用，足生損害於甲
      ○○（此為撤銷改判部分）。
    (四)於96年8月9日下午7時35分許，基於毀損他人住處鐵門之
      犯意，在臺南市○○路533巷61弄11號甲○○住處鐵門上
      噴寫「欠錢不還、假慈悲何用、黃世玉」等字，致甲○○
      所有之上開鐵門上之原漆失其美觀之效用，足生損害於甲
      ○○（此為撤銷改判部分）。
二、案經甲○○訴請臺南市警察局第六分局報告及甲○○告訴，
    由臺灣臺南地方法院檢察署檢察官偵查起訴。
    理  由
甲、證據能力部分：
一、按被告以外之人於審判外之陳述，雖不符前4條之規定，而
    經當事人於審判程序同意作為證據，法院審酌該言詞陳述或
    書面陳述作成時之情況，認為適當者，亦得為證據。刑事訴
    訟法第159條之5第1項定有明文。查本案證人即告訴人甲○
    ○、證人黃禾洋、黃世玉、杜有利等人分別於警詢或檢察官
    偵查中之證述，雖均係被告以外之人於審判外之陳述，惟檢
    察官及被告於原審及本院審判程序同意作為證據，且該等供
    述證據係由職司犯罪調查、偵查之警方及檢察官依法定正當
    程序作成，查無顯不可信之情狀，本院審酌上情認屬適當，
    依上開規定，自得為證據。另非供述證據之臺南市警察局第
    六分局新興派出所受理刑事案件報案三聯單、臺南市警察局
    第六分局新興派出所受理各類案件紀錄表、職務報告、相片
    13張（偵Ａ卷第14頁至第17頁；第18頁至第20頁、第78頁）
    、估價單1張、高雄縣政府警察局湖內分局竹滬派出所受理
    刑事案件報案三聯單、高雄縣政府警察局湖內分局97年1月
    30日高雄湖警偵字第0970001035號函暨其附件）、照片5張
    （偵Ａ卷第65頁、偵Ｂ卷第9頁、第54頁），檢察官及被告
    均表示同意作為證據，本院審酌各該證據作成之情況，認為
    適當，復經本院於審判期日就上開證據依法進行調查、辯論
    ，依刑事訴訟法第159條之5規定，自有證據能力。
乙、上訴駁回部分：
一、訊據被告乙○○固供承於96年7月11日晚間8時許前往甲○○
    臺南市○○路533巷61弄11號住處外道路之事實，惟矢口否
    認有在該時、地辱罵甲○○之犯行，辯稱：當日是伊與甲○
    ○第一次見面，伊根本沒有下車云云。
二、經查：
    (一)被告確於前揭時、地以「駛你娘」、「幹你娘」、「幹」
      等語辱罵甲○○一節，業據證人即告訴人甲○○於警詢（
      警卷第5、6頁；偵Ａ卷第10、11頁）、檢察官偵訊中（偵
      Ａ卷第28、29頁）及原審審理時（原審卷第50至54頁）證
      述明確，核與證人即甲○○之子黃禾洋分別於警詢及檢察
      官偵訊之證述（偵Ａ卷第12、13頁；第31頁）相符。
    (二)證人即現場處理之員警楊志民於97年3月17日應檢察官偵
      訊時結證稱：96年7月11日晚上8時許，伊獲報說新興路有
      糾紛，就和許文和在巡邏中趕到現場，到達時伊感覺有一
      部吉普車剛要離開，當時被告和另一個男子坐在吉普車上
      ，車子的引擎是發動的，甲○○指著那台車說就是那台車
      來恐嚇要錢，伊就攔檢那台車，被告當時坐車上，伊請他
      下車，被告下車後，以不雅言語，如「破麻」等這些言語
      面向甲○○辱罵；被告就是一直用不雅言語辱罵甲○○，
      被告所說的辱罵的話就是一般人在辱罵女孩子性器官等語
      （偵Ａ卷第85、86頁）。而證人楊志民為前開證述後，檢
      察官當庭詢問被告有何意見，被告旋即答稱：伊是因為甲
      ○○欠伊錢，說要還錢，還打電話來挑釁說怎麼還不到他
      家，伊到現場發現有警察，他兒子又找4、5個人來，伊覺
      得欠人錢的人還這樣做，這是什麼情況，因為生氣，才會
      罵他，伊承認有公然侮辱的情事。對警員指稱的事沒有意
      見等語（偵Ａ卷第86頁）。
    (三)雖證人郭武晉於警詢及原審審理時均證稱：被告於前述時
      、地並未以前揭言語辱罵甲○○云云。證人郭武晉之證述
      與被告乙○○先前於檢察官偵查中之自白及證人甲○○、
      楊志民之證詞均不相符，要難據為有利被告認定之依據。
    (四)綜上，被告於偵訊時自白前開侮辱甲○○之犯行，核與證
      人甲○○、楊志民之證述相符，應堪採信，其前開辯解與
      本院調查之事證不符，要無可採。本件被告犯行明確，應
      依法論科。
三、核被告乙○○所為，係犯刑法第309條第1項之公然侮辱罪。
    原審審理結果認被告此部分罪證明確，依刑事訴訟法第299
    條第1項前段，刑法第309條第1項、第41條第1項，並審酌被
    告乙○○因催討債務不成，竟公然以言語侮辱他人，犯後仍
    否認犯行之態度，暨參考其素行、智識、生活狀況等一切情
    狀，量處拘役20日並諭知易科罰金之折算標準。本院經核原
    判決就此部分，認事用法，俱無不合，量刑亦稱妥適，被告
    上訴否認犯行，並不足採，其上訴應予駁回。
丙、撤銷改判部分：
壹、即關於上開事實(二)、(三)、(四)部分：
一、訊據被告乙○○對於上開事實(二)、(三)、(四)之犯行坦認不諱，
    核與證人即告訴人甲○○於警詢、偵訊及原審審理中所為之
    證述（偵A卷第10頁至第11頁、第26頁至第32頁、第60頁至
    第61頁、第69頁至第72頁、第84頁至第87頁、第99頁至第10
    0頁、偵B卷第17頁至第22頁、第42頁至第44頁、原審卷第49
    頁至第52頁）及證人杜有利於偵訊及原審審理作證之陳述（
    偵Ａ卷第26頁至第32頁、原審卷第97至99頁）大致相符，並
    有臺南市警察局第六分局新興派出所受理刑事案件報案三聯
    單（偵Ａ卷第48頁）、臺南市警察局第六分局新興派出所受
    理各類案件紀錄表（偵Ａ卷第45頁）、承辦警員吳智榮出具
    之職務報告（偵Ａ卷第44頁）、相片13張（偵Ａ卷第14頁至
    第17頁；第18頁至第21頁、第78頁）、估價單1張（偵Ａ卷
    第80頁）等在卷可稽，堪認被告自白核與事實相符，應堪採
    信。
二、核被告乙○○於犯罪事實(二)、(三)、(四)所為，均係犯刑法第35
    4條之毀損罪。公訴意旨認被告另犯有刑法第309條第1項之
    公然侮辱黃世玉罪，其間係以一噴漆行為，同時觸犯前開2
    項罪名，為想像競合犯，均應從一重依毀損罪處斷。然按告
    訴乃論之罪，其告訴應自告訴人於知悉犯人之時起，於6個
    月內為之，刑事訴訟法第237條第1項定有明文。查刑法第30
    9條第1項之公然侮辱罪，依同法第314條規定係告訴乃論之
    罪，惟查黃世玉未於警詢接受訊問，其於僅於97年2月19日
    接受檢察官偵訊一次，當時檢察官係調查證黃世玉究竟有無
    欠乙○○的錢項，黃世玉否認有欠乙○○金錢等情，此外並
    無問及黃世玉是否要告訴，黃世玉亦無表示要提出告訴之旨
    ，有該筆錄在卷可憑（見偵Ａ卷第71頁），堪認告訴人黃世
    玉並未依法提出告訴。即不能以另犯有刑法第309條第1項之
    公然侮辱黃世玉罪，其間係以一噴漆行為，同時觸犯前開2
    項罪名，為想像競合犯，均應從一重依毀損罪處斷。又被告
    所犯上開各罪間，犯意各別、時間、地點不同，部分犯罪構
    成要件或侵害之法益亦不相同，應分論併罰。
三、原審審理結果，認被告確有上開犯行而分論併罰，固非無據
    。惟查，公訴意旨認被告上開犯行另犯有刑法第309條第1項
    之公然侮辱黃世玉罪；但查，刑法第309條第1項之公然侮辱
    罪依同法第314條規定係告訴乃論之罪，經遍查卷內並無黃
    世玉依法提出告訴之言詞或書面，已如前述，原判決疏未查
    明，竟認被告上開犯行，除係犯刑法第354條毀損罪外，並
    犯刑法第309條第1項之公然侮辱罪，其間係以一噴漆行為，
    同時觸犯前開2項罪名，為想像競合犯，均應從一重依毀損
    罪處斷，自欠允當。被告上訴意旨雖指摘及此，惟原判決此
    部分既有上開可議之處，自屬不能維持，應由本院就該部分
    撤銷改判，以期適法。爰審酌被告乙○○因催討債務不成，
    竟在他人家門口噴漆之方式毀損他人鐵門之油漆，致該大門
    之美觀效用喪失，犯後坦認大部分犯行之態度，暨參考其素
    行、智識、生活狀況等一切情狀，分別量處如主文第2項所
    示之刑，並諭知易科罰金之折算標準。
四、不另為無罪論知部分
    (一)公訴意旨另以：被告乙○○於96年8月9日19時35分許，至
      甲○○上開住處外，以紅色噴漆在甲○○住處鐵門上除噴
      寫前開「欠錢不還、假慈悲何用」等字外，還另漆寫「全
      家死」等加害甲○○全家生命、身體之文字，因認被告此
      部分所為另犯刑法第305條之恐嚇危害安全罪。
    (二)按犯罪事實應依證據認定之，無證據不得認定犯罪事實；
      又不能證明被告犯罪者，應諭知無罪之判決，刑事訴訟法
      第154條第2項、第301條第1項分別定有明文。又刑事訴訟
      法上所謂認定犯罪事實之證據，係指足以認定被告確有犯
      罪行為之積極證據而言，該項證據自須適合於被告犯罪事
      實之認定，始得採為斷罪資料；認定犯罪事實所憑之證據
      ，無論係直接證據或間接證據，其為訴訟上之證明，須於
      通常一般之人均不致有所懷疑，而得確信其為真實之程度
      者，始得據為有罪之認定，倘其證明尚未達到此一程度，
      而有合理之懷疑存在，復無其他調查途徑可尋，法院即應
      為無罪之判決，最高法院29年上字第3105號、76年臺上字
      第4986號分別著有判例可資參照。
    (三)公訴意旨認被告乙○○涉有上開犯行，係以：(1)被告在警
      詢及偵訊中坦承有於96年8月9日至上開處所噴漆；(2)證人
      即告訴人甲○○於警詢之證述及偵訊時之具結證述；(3)證
      人杜有利於偵訊時證稱受甲○○之委託前往清洗遭被告噴
      寫誹謗之欠錢不還、假慈悲、全家死等字樣之鐵門；(4)監
      視錄影光碟片2張；(5)經被告毀損之大門照片、錄影畫面
      光碟翻拍照片、應房東要求更換新鐵門後之照片共6張；
      (6)估價單1張；(7)委託書、調解不成立證明書、支付命令
      確定證明書、債權憑證等證明被告有噴漆的動機等事證，
      為憑斷依據。
    (四)訊據被告乙○○僅供承於上開時、地噴漆寫上「欠錢不還
      、假慈悲何用」等字樣，惟矢口否認有寫上「全家死」3
      字。經查：
      1.按告訴人之告訴，係以使被告受刑事訴追為目的，是其
        陳述是否與事實相符，仍應調查其他證據以資審認，最
        高法院52年台上字第1300號著有判例可稽。是證人甲○
        ○雖於警詢、偵訊及本院結證均證稱被告於上揭時、地
        係噴寫「欠錢不還、假慈悲何用、全家死」等字樣，然
        揆諸上開判例意旨，仍非可以告訴人此部分之證述即遽
        認被告確有前述恐嚇犯行。況告訴人與被告間發生多次
        糾紛，上開字樣究竟是否被告於前述時日所噴寫，告訴
        人是否能確實記憶被告噴寫的日期，並非全然無疑，故
        本件仍應有其他證據佐證告訴人所述，始能使本院獲得
        確切心證。
      2.證人杜有利雖於偵訊及原審到庭結證時，均證述曾受證
        人甲○○委託前往清洗鐵門上之噴漆，而其有看到「全
        家死」3字等情，然其亦證述其無法記得有寫「全家死
        」3字的日期，是證人杜有利此部分之證詞無法據為證
        人甲○○前開證詞之佐證。
      3.據告訴人甲○○提出指稱遭被告於96年8月9日噴漆之大
        門照片雖顯示證人甲○○前開住處鐵門上確有遭人噴漆
        寫「欠錢不還、假慈悲何用、全家死」等字樣，然此僅
        能證明證人甲○○住處鐵門遭人噴漆寫「欠錢不還、假
        慈悲何用、全家死」等字樣，無從據此推認上述噴漆明
        確為被告於上述時日所噴寫。而依該相片顯示，「欠錢
        不還、假慈悲何用」等字係橫式書寫，「全家死」等字
        則是直式書寫（偵Ｂ卷第8頁），經原審當庭勘驗告訴
        人甲○○提出之96年8月9日下午7時35分於臺南市○○
        路533巷61弄11號監視錄影紀錄光碟，畫面顯示被告駕
        駛吉普車至上述地址，將噴漆罐打開，手持噴漆面向鐵
        門，在右邊先自上往下噴寫接著從左至右在鐵門上持噴
        漆繼續噴寫。而自被告之身形及手部動作觀之，其由上
        往下噴寫之筆順似是「黃世玉」，而非「全家死」是筆
        順，此有原審勘驗筆錄在卷可考（原審卷第51、52頁）
        ，憑此，被告於上開日期噴漆所書寫之字有無「全家死
        」3字即非無疑。
      4.再者，公訴人所提出之估價單只是甲○○更換鐵門之憑
        證，而委託書、調解不成立證明書、支付命令確定證明
        書、債權憑證等文件，僅能證明被告係受張進元委託處
        理債務，均無從據為證人甲○○前開證詞之佐證。
    (五)據上所述，本件依調查所得證據尚不足以形成被告乙○○
      確有公訴意旨指陳之上述恐嚇犯行之確切心證，此外，復
      查無其他積極證據足資證明被告犯罪，揆諸首開說明，其
      此部分犯罪均屬不能證明，原應為無罪判決，惟因公訴人
      認其此部分犯行與前開論罪科刑部分，具有想像競合犯之
      裁判上一罪關係，此部分爰不另為無罪判決之諭知，併此
      敘明。
貳、公訴不受理部分（即關於乙○○於96年8月2日、5日在黃建
    瑋住處鐵門噴漆部分）：
一、公訴意旨另以：被告乙○○基於毀損及公然侮辱之犯意，於
    96年8月2日及8月5日，至甲○○之子黃建瑋位於高雄縣路竹
    鄉○○村○○路257之2號出租他人之房屋（起訴書誤載為甲
    ○○所有之房屋），以紅色噴漆在該房屋之鐵門上噴寫「欠
    錢不還、假慈悲何用、黃世玉」等足以減損黃世玉名譽之文
    字，並毀損該鐵門，致令門戶所具備之一般美觀功能盡失。
    因認係犯刑法第309條第1項之公然侮辱罪、第354條之毀損
    罪，其以一噴漆行為，同時觸犯前開2項罪名，為想像競合
    犯，應從一重依毀損罪處斷等語。
二、按告訴乃論之罪，應經告訴人合法提出告訴，未經告訴應諭
    知不受理之判決，刑事訴訟法第303條第3款定有明文。次按
    刑事訴訟法第232條所謂犯罪之被害人，指因犯罪行為直接
    受損害之人，就財產犯罪言，所有權人及對於該財產事實上
    有使用監督之人（例如物之借用人或承租人）均為被害人，
    其等於財產被侵害時，自得依法提出告訴，惟若非物之所有
    權人或對於該財產事實上有使用監督之人，則不能提起告訴
    。再按告訴乃論之罪，其告訴應自得為告訴之人知悉犯人之
    時起，於6個月內為之，刑事訴訟法第237條第1項定有明文
    。又刑法第309條第1項之公然侮辱罪依同法第314條規定係
    告訴乃論之罪，刑法第354條毀損罪，依同法第357條之規定
    ，亦為告訴乃論之罪。
三、經查，高雄縣路竹鄉○○村○○路257之2號建物係甲○○之
    子黃建瑋（70年11月8日生）所有，出租予他人使用一節，
    業據證人甲○○於原審證述明確（原審卷第51頁），並有高
    雄縣路竹地政事務所建物所有權狀1份在卷可考（原審卷第
    58頁），是本件告訴人甲○○就前開建物大門並非所有權人
    亦無使用權，自非為毀損罪之直接被害人，即無告訴權。而
    遍查卷內並無黃建瑋就上開建物大門於前揭時地為被告毀損
    行為，依法提出告訴；另查黃世玉僅於97年2月19日接受檢
    察官偵訊一次，當時檢察官係調查黃世玉有無欠乙○○的錢
    項，黃世玉否認有欠乙○○金錢，此外並無提及是否要告訴
    之旨，有該筆錄在卷可憑（見偵Ａ卷第71頁），堪認告訴人
    黃世玉亦未依法提出告訴。從而此部分，公訴人認被告乙○
    ○所為係同時觸犯刑法第354條、第309條之罪云云，但均未
    經有告訴權人依法提出告訴，即此部分未經合法告訴，依照
    首開說明，自應為公訴不受理判決。原判決就此部分疏未查
    明，仍為有罪判決，自非允當。被告上訴雖主張黃世玉確有
    欠錢不還之情事，其只是寫黃世玉欠錢要還而已云云，雖非
    上訴之正當理由，然原判決此部分既有上開不當之處，自不
    能維持，應由本院予以撤銷，並為公訴不受理判決之諭知。
丁、上開有罪部分，即主文第2項撤銷改判部分與第4項上訴駁回
    部分所判刑之各罪，為犯意各別、行為互殊之數罪，並依法
    定其應執行刑為拘役100日，及諭知如易科罰金，以新臺幣1
    仟元折算1日之折算標準。
據上論斷，應依刑事訴訟法第368條、第369條第1項前段、第364
條、第299條第1項前段、第303條第3款，刑法第354條、第41條
第1項、第51條第6款，判決如主文。
本案經檢察官林炎昇到庭執行職務。
中    華    民    國    99    年     1    月    29   日
                  刑事第一庭    審判長法  官  茆臺雲
                                      法  官  陳顯榮
                                      法  官  王明宏
以上正本證明與原本無異。
不得上訴。
                                      書記官  黃全忠
中    華    民    國    99    年    1     月    29    日
附錄本判決論罪科刑法條：
中華民國刑法第309條第1項：
公然侮辱人者，處拘役或新台幣9千元以下罰金。
中華民國刑法第354條：
毀棄、損壞前二條以外之他人之物或致令不堪用，足以生損害於
公眾或他人者，處2年以下有期徒刑、拘役或新台幣1萬5千元以
下罰金。

司法院資訊處製作；財團法人民間司法改革基金會備份。
